臺灣高等法院刑事判決　　　　　　　　　　　　九十一年度上更(一)字第四四九號
　　上　訴　人
　　即　被　告　乙○○
　　選任辯護人　黃哲東
右上訴人因偽造文書等案件，不服臺灣臺北地方法院八十九年度訴字第九九號，中華
民國九十年六月一日第一審判決（起訴案號：臺灣臺北地方法院檢察署八十八年度偵
字第五九七○號）提起上訴，本院判決如左：
    主  文
原判決撤銷。
乙○○偽造公印文，累犯，處有期徒刑貳年陸月。偽造之「法務部調查局」印文及「
局長王榮洲」簽名章戳影本各壹枚均沒收。
    事  實
一、乙○○於民國七十七年間因詐欺案件，經本院於民國七十九年十二月十八日判處
    有期徒刑一年六月，經裁定減為有期徒刑九月，於八十二年九月七日執行完畢，
    竟仍不知悔改，於八十六年間另涉詐欺案件羈押於臺灣臺北看守所仁二舍時，與
    案外人丙○○、劉志焜同處一舍房，因得知與丙○○同案之被告戊○○收受丙○○盜匪所得之金飾而遭判處贓物罪，且丙○○於同年四月八日發監執行，將其所
    涉懲治盜匪條例案件之起訴書、判決書等相關資料交付予劉志焜，希望劉志焜透
    過第三人王彥明轉交其父，乙○○見有機可乘，竟基於意圖為自己不法所有之概
    括犯意，於另涉詐欺案件交保後之同年五月初返所探視劉志焜時，向劉志焜謊稱
    丙○○朋友打電話給伊，要劉志焜將上開資料交付伊，使劉志焜陷於錯誤將上開
    書類如數交付。乙○○取得資料後，即承前意圖為自己不法所有之概括犯意，於
    同年五月二十日起去電戊○○佯稱係調查局人員，多次約戊○○在中正紀念堂見
    面，並謊稱與局長交情很好，而調查局內部近期有一批黃金要標售，有辦法以低
    價賣給戊○○，並持上開判決書類，及印有「法務部調查局」公印文及「局長王
    榮洲」簽名章戳印文之紙條以取信戊○○，致生損害於王榮洲及法務部調查局。
    待戊○○陷於錯誤表示願意購買後，乙○○即要求戊○○攜帶現金新台幣（下同
    ）四百萬元用以標售黃金及金手鍊二條與局長交換黃金，於同年六月七日中午在
    臺北縣三重市三和國中（起訴書誤為中和國中）見面，乙○○則於同日上午九時
    十五分許，去電全信金華小客車租賃有限公司租車，該公司即派遣不知情之甲○○駕駛車號ＢＢ─０３９８（起訴書誤為０３８９）之ＶＯＬＶＯ轎車前往臺北
    市○○路○段一七六號法務部調查局台北市調查處（以下簡稱台北市調處）接人
    ，乙○○與另一姓名不詳之成年男子上車後，即於十二時三十分許前往三和國中
    ，接駁攜帶綠色背包（內裝有現金四百萬元及約值五、六萬元之金手鍊二條）之
    戊○○上車，並指示甲○○將車駛至三重市重陽橋下，及臺北市國父紀念館逸仙
    路門口停留，二次要求甲○○及該不詳姓名男子下車迴避，由乙○○及戊○○二
    人直接晤談，乙○○並趁機取回上開印有「法務部調查局」公印文及「局長王榮
    洲」簽名章戳印文之紙條撕毀丟棄。至下午二時許，乙○○復指示甲○○將車開
    往台北市調處，車行接近台北市調處時，乙○○即交付於不詳時地偽造之「法務
    部調查局台北市調查處張志榮」名片，向戊○○謊稱不能載外人進調查局，要戊○○先下車持上開張志榮名片跟車進入辦理會客，並將背包留在車上，戊○○不
    疑有他，即將背包留在車上並先行下車，乙○○見戊○○下車後即以有急事欲赴
    劍潭為由，指示甲○○加速駛離現場，戊○○始知受騙。
二、案經被害人戊○○訴由法務部調查局台北市調查處、臺灣省鐵路警察局第一警務
    段報請臺灣臺北地方法院檢察署檢察官偵查起訴。
    理  由
一、訊據上訴人即被告乙○○固坦承詐欺戊○○金錢之事實，惟矢口否認有偽造印章
    印文之犯行，辯稱：伊與丙○○同牢房時，丙○○說盜匪案件是丙○○幫戊○○
    扛下來的，如果出獄後有需要，可以藉此向戊○○勒索金錢，故伊出所後就打電
    話給戊○○向他要錢，但戊○○不相信，伊就去找劉志焜拿丙○○之判決，並再
    度打電話威脅戊○○若不交錢，就要把戊○○供出來，戊○○因心生畏懼而前後
    三次交給伊五十萬元，前二次在中正紀念堂交付各十五萬元，最後一次於八十六
    年六月七日在甲○○駕駛之車上交付二十萬元，伊只詐取五十萬元而已，並未偽
    造調查局公印文佯稱調查局人員向戊○○詐欺達四百萬元。另伊於八十五年十至
    十一月間詐騙陳宏洋、王振聲等人金錢，經臺灣臺北地方法院於八十七年九月二
    十九日以八十七年度訴緝字第二○四號判決有罪確定，該案與本案時間相近，係
    基於概括犯意為之，有連續犯之裁判上一罪關係，本案為該案既判力所及云云。
二、經查：
    (一)右揭犯罪事實，迭據告訴人戊○○指訴綦詳，告訴人戊○○於警訊時指稱：伊
      之前因為收購丙○○出售的黃金，而被板橋地方法院判處緩刑，約在八十六年
      五月二十日的時候，有一名自稱調查員的人，打電話到伊店裡，約伊到中正紀
      念堂見面，他說已調查伊好久了，並約伊下次見面，之後我們又陸續見了幾次
      面，他告訴伊他是調查人員，跟局長交情很好，最近調查局內部有一批黃金要
      標售，他有辦法以低價賣給伊，伊看他好像很有辦法的樣子，而且又拿蓋有調
      查局局長王榮洲官章圖樣取信於伊，所以伊就答應向他購買，八十六年六月七
      日他約伊帶著現金四百萬元在三重市三和國中見面，然後他就開著一輛富豪轎
      車（車號ＢＢ─０３９８）前來載伊到調查局，並且給伊一張印有「張志榮」
      的名片，待車子行使至調查局門口時，他告訴我說先把東西放在車內，然後拿
      著他的名片到調查局門口，告訴警衛說要協助張志榮辦案，伊才可以進入調查
      局，等伊下車後，他們很快的將車子開走了，當時車內有伊、被告乙○○、租
      賃車行司機及一名自稱是他們組長的男人。因為被告為取信於伊。曾拿一份判
      決書正本給伊看，伊在該判決書清楚看到留有丙○○用紅筆寫下老闆二字，伊
      就去問丙○○的父親，...然後伊又去龜山監獄面會丙○○，丙○○告訴伊判
      決書在土城看守所內交給劉志焜，而伊再去面會劉志焜時，劉志焜告訴伊已將
      判決書交給乙○○，伊才知道假冒張志榮的人就是乙○○，伊還遭他詐騙二條
      金手鍊，因為他要我拿著這些東西去跟局長換取金塊，伊將現金四百萬元及二
      條金手鍊放置在一個綠色肩背袋內，伊前幾次跟乙○○見面完全沒有其他人在
      場等語（見八十六年偵字第一四七三七號偵查卷第七頁至第九頁背面）；於檢
      察官偵查、原審及本院訊問時均指訴一致（見八十六年偵字第一四七三七號偵
      查卷第五十三頁至第五十五頁、第七十一頁，原審卷第七十四頁至第七十六頁
      、本院九十一年七月十八日訊問筆錄），並有告訴人戊○○庭呈印有「法務部
      調查局」公印文及「局長王榮洲」簽名章戳印文之影本、偽造之「張志榮」名
      片在卷（見臺灣臺北地方法院八十六年度偵字第一四七三七號偵查卷第四十八
      頁及該卷證物袋內附）可按，而上開印文經鑑定結果係偽造無誤，亦有法務部
      調查局八十六年八月二十日（86）陸(二)字第八六○六五五○四號鑑定通知書附
      卷（見八十六年度偵字第一四七三七號偵查卷第一○八頁至第一一○頁）可稽
      。
    (二)被告對於本件犯行，先於警訊及偵查中辯稱：之前與戊○○並不認識，八十六
      年五月十八日戊○○至伊在中正紀念堂擺設之攤位買東西，藉口所買的食物不
      潔而與伊發生打架衝突，戊○○因此懷恨在心才誣告本件犯行。而伊在八十六
      年六月七日上午一如往常至中正紀念堂擺設攤位，當天下午一時許則與朋友一
      同出發前往高雄旗山，並未向甲○○租車，更未以調查局人員名義向戊○○詐
      騙金錢云云（見八十六年度偵字第一四七三七號卷第四頁、第三十五頁、第九
      十二頁），並提出八十六年五月十八日及五月二十日擺設攤販之違規通知單為
      證，然於八十七年間檢察官再度開庭訊問時，復改稱：同房丙○○說若缺錢可
      以向戊○○要，因為丙○○幫戊○○扛下案子，伊才藉此向戊○○威脅五十萬
      元云云（見八十七年度偵字第二一五一二號卷第十四頁背面），於八十八年偵
      訊時又改稱：伊是以丙○○案為由威脅戊○○交錢，這是伊自己的意思，丙○○及劉志焜均不知情云云（見八十八年度偵字第五九七○號卷第十二頁），於
      原審訊問時供稱：伊在羈押時，同房的丙○○說他之前與戊○○是同案，這個
      案子是丙○○幫戊○○扛下來，所以如果伊有需要，可以跟戊○○弄點錢，丙○○也曾跟戊○○要過很多次錢，伊也曾幫丙○○打電話給戊○○，這次是伊
      交保後打電話給戊○○要錢，但戊○○不相信，伊就去找劉志焜，要劉志焜
      將丙○○（筆錄誤載為戊○○）的判決書給伊，五月間伊打電話給戊○○，說
      如果不拿錢出來，丙○○會把他供出來，戊○○共分三次拿錢給伊，二次在中
      正紀念堂，一次在車上，三次加起來共五十萬元，第三次租車是因為想帶小孩
      回南部，約早上九點多打電話租車，約在戊○○家附近，第一趟戊○○上車說
      還沒拿到錢，又送戊○○回他家巷口，戊○○拿錢後再上車，第二趟戊○○上
      車時，就拿二十萬元給伊，是用信封裝的，拿到錢後，戊○○就在車上跟伊說
      當初如何跟丙○○犯案，叫伊跟丙○○說不要供他出來，車子沿路開到基隆路
      加油站的紅綠燈剛好說完，戊○○說要下車，伊就讓戊○○下車，伊就坐車到
      士林劍潭那邊下車云云（見原審卷第七十七頁、第七十八頁），被告對於是否
      認識戊○○、是否向戊○○詐騙財物、及六月七日當天是否曾與戊○○見面等
      ，所辯前後游移其詞，差異甚大，既乏佐証，並無可取。
    (三)又證人丙○○於原審訊問時證稱：伊所涉之盜匪案件本係自己所為，戊○○只
      是因收受贓物而成為同案被告，因此不可能告訴乙○○伊幫戊○○扛下案子，
      可藉此向戊○○勒索金錢等語（見原審卷第一○七頁），參以證人丙○○所涉
      之十餘件盜匪案件除經丙○○坦承不諱外，並經被害人指述係丙○○所為，此
      有臺灣板橋地方法院八十四年度訴字第二四二五號判決在卷（見八十六年度偵
      字第一四七三七號卷第一一七頁至第一二八頁）可按，足見上開盜匪犯行確係
      證人丙○○所為無誤，而與告訴人戊○○無涉，準此，告訴人戊○○既未涉有
      盜匪犯行，自無可能因被告之威脅心生畏懼而交付財物之理。顯見被告辯稱：
      是利用戊○○怕丙○○將伊供出來之心態而向戊○○勒索財物云云，係飾卸避
      就杜撰之詞，不足採信。
    (四)再者，被告於另案被訴詐欺犯罪（臺灣臺北地方法院八十七年度訴緝字第二○
      四號）於八十七年九月十八日於臺灣臺北地方法院審理時供稱：伊需用錢及家
      計才騙戊○○，伊並騙戊○○調查局要標售黃金之事等語，有臺灣臺北地方法
      院八十七年度訴緝字第二○四號案件八十七年九月十八日審判（訊問）筆錄影
    本附卷（見八十七年偵字第二一五一二號偵查卷第二十七頁）可稽，另證人甲○○於原審訊問時證稱：當日被告坐在後座，另一不詳姓名男子坐前座，戊○○上車後與被告一同坐在後座，有看見戊○○帶一個背包上車，被告指示將車
      開到重陽橋及國父紀念館停留，二次均稱有話要跟戊○○單獨談，要求伊與該
      不詳姓名男子下車，開車時伊因職業道德而未仔細聆聽被告與戊○○詳細之談
      話內容，但隱約聽到被告說有東西要拍賣，可以比較便宜賣給戊○○。後來車
      子停在調查局門口附近，戊○○先下車，被告則說有急事要伊趕快開車到劍潭
      ，於是就迅速離開調查局等語（見原審卷第一○二頁、第一○九頁），蓋證人
      甲○○係被告電話叫車由公司臨時指派之司機，其與戊○○、廖俊凱、乙○○
      並不相識，亦無利害關係，自無與戊○○共同設陷攀誣被告之理，是其證言之
      可信度堪信為真實。則由證人甲○○上開證言觀之，不僅與戊○○指訴之情節
      相符，益證被告確實以調查局有黃金標售之謊言詐騙戊○○。而被告當日租車
      後之行程目的主要在搭載戊○○等情，業據甲○○證述甚詳，若如被告所辯六
      月七日係戊○○第三次受脅迫而交付金錢，則大可循前二次慣例在中正紀念堂
      交付即可，何須大費周章租借豪華轎車搭載戊○○？且台北市調處離戊○○三
      重住處甚遠，若非陷於錯誤相信調查局有黃金標售，何須在台北市調處前依囑
      下車？被告若非以此詐騙戊○○，何須於戊○○下車後即遣司機迅速駛離？是
      被告辯稱租車僅是原本打算返回南部云云，委無足採。另告訴人雖於調查局訊
      問時陳稱：其自退伍後即以經營銀樓為業等語；於檢察官訊問時陳稱：其經營
      銀樓業三年多等語（見八十六年度偵字第一四七三七號卷第四十頁背面、第五
      十四頁背面），惟告訴人戊○○於檢察官偵訊時指稱：被告先拿丙○○的判決
      書取信於伊，原先伊不太相信，後來被告拿出調查局官章圖樣及名片，伊就信
      以為真等語（見八十六年度偵字第一四七三七號偵查卷第五十四頁）；於本院
      九十一年七月十八日訊問時指稱：因為被告交付印有「法務部調查局」公印文
      及「局長王榮洲」簽名章戳印文之紙條、名片平常人拿不到，所以伊對被告為
      調查局人員身分深信不移，當初沒有想到要被告提出服務調查局的證明文件，
      伊退伍後二、三年開始經營銀樓業，到案發時也有二、三年，知道對公務機關
      辦理標售業務應依法定程序為之，但當時伊對被告身分信以為真，所以並無要
      求被告交付標售公告及相關文件，又因被告當時說要當面交易，所以沒有事先
      查驗黃金成色、數量或了解標售價格、程序，當時是被告告訴伊說先把東西放
      在車內然後拿著他的名片到門口告訴他們說『我要協助張志榮辦案』，他們才
      會讓我進去等語，依被告於另案被訴詐欺犯罪（臺灣臺北地方法院八十七年度
      訴緝字第二○四號）於八十七年九月十八日於臺灣臺北地方法院審理時供稱：
      伊需用錢及家計才騙戊○○，伊並騙戊○○調查局要標售黃金之事等語，證人
      甲○○證稱：開車時伊因職業道德而未仔細聆聽被告與戊○○詳細之談話內容
      ，但隱約聽到被告說有東西要拍賣，可以比較便宜賣給戊○○等語，及告訴人
      戊○○指訴被騙之情節，足認告訴人戊○○當時確實陷於被告為調查局人員欲
      帶其前往台北市調處以低價購買黃金，且其非調查局內部人員，須下車辦理會
      客之錯誤，而一時被騙下車辦理會客，致將隨身所攜帶內有四百萬元現金及金
      手鍊二條之背包放置於車上遭被告載走。
    (五)此外，告訴人戊○○指稱：八十六年六月七日當日被騙之四百萬元中，其中三
      百五十萬元係向己○○所借，此不僅據證人己○○證述甚詳，亦有證人己○○
      於八十八年六月七日向華南銀行貸款之借據及己○○之0000000000
      00號帳戶存摺明細影本（見八十六年度偵字第一四七三七號卷第七十八頁）
      可按，經本院更(一)審向華南銀行新莊分行調取證人己○○於八十六年六月七日
      向該行貸款及其撥款之相關資料（見本院更(一)審卷附）比對，證人己○○所提
      出之000000000000號帳戶，確係證人己○○向該銀行貸款之自動
      扣帳帳戶，足證證人己○○確於八十六年六月七日向華南銀行貸款五百萬元，
      華南銀行於八十六年六月七日當日撥款，證人己○○於當日領取現金五百萬元
      屬實。而證人己○○於當日向華南銀行共借款五百萬元，其中三百五十萬元借
      予戊○○，剩下一百五十萬元作為自己週轉所用，業據己○○於調查局訊問時
      、原審及本院九十一年七月十八日訊問時證述屬實（見八十六年偵字第一四七
      七號偵查卷第四十二頁、第四十三頁，原審卷第一○四頁，本院九十一年七月
      十八日訊問筆錄），若告訴人戊○○與證人己○○欲誣告被告乙○○，則依上
      開證據告訴人戊○○自可指稱遭被告乙○○詐騙五百萬元，何須指稱只遭詐騙
      四百萬元？雖有關告訴人戊○○被騙後之經過情形，告訴人戊○○於原審陳稱
      ：「（問：己○○有無跟你去調查局？）沒有……我有叫他在店裡等我。他…
      …早上十點多拿錢給我……後來我接到被告電話去三和國中時，他就一直在店
      裡等我。後來我被騙時，有打電話跟他說，他就趕快跑來調查局」等語（見原
      審卷第七十五頁），明白指出其於受騙後始通知證人己○○趕至台北市調處，
      與證人己○○於偵訊時證稱：「張志榮表示只有戊○○可以前來，我不得已下
      ，就自己開車前往台北市調處……到達調查處時，看到戊○○在追一部車號Ｂ
      Ｂ─０３９８之轎車……未追到，事後戊○○很著急的對我說他帶來購買黃金
      的四百萬元被張志榮耍計謀騙取……我即陪同戊○○向台北市調處報案」等語
      （見八十六年度偵字一四七三七號卷第四十二頁背面、第四十三頁）並不一致
      ，己○○嗣於原審證稱：「我就開車往基隆路打算去調查局跟他（戊○○）會
      合，到半路他有打電話給我說他被騙了，到了調查局就看見戊○○在那裡……
      我才知道被騙了」等語（見原審卷第一０五頁），前後證詞略有不同，惟對告
      訴人戊○○遭騙之四百萬元其中三百五十萬元係向證人己○○所借之主要事實
      ，尚屬一致，自不能以告訴人戊○○遭騙後是否曾打電話通知證人己○○之經
      過，二人陳述不相一致，而認渠所為指訴均屬虛偽，而採為對被告有利之認定
      。另告訴人戊○○與證人己○○就是否遭被告騙走四百萬元、其中三百五十萬
      元係向證人己○○所借等問題實施測謊結果，雖經測試呈情緒波動之反應而認
      係說謊，此有法務部調查局八十六年八月三十日鑑定通知書（見八十六年度偵
      字第一四七三七號偵查卷第一四○頁）可按，然告訴人戊○○於本院九十一年
      七月十八日訊問時陳稱：因當時伊被騙那麼多錢，情緒很激動，故調查局測謊
      時呈情緒波動反應等語；證人己○○於本院同日訊問時證稱：因伊第一次到調
      查局測謊，且伊有血壓高之症狀，因一時緊張，所以測謊時呈情緒波動反應等
      語，衡以測謊之鑑驗，係就受測人對相關事項之詢答，對應其神經、呼吸、心
      跳等反應而判斷，當所測問題涉及重要爭點時，其心理上之負擔難免影響其呼
      吸、血壓等反應，是該鑑驗結果固可為審判之參考，但非為判斷之唯一及絕對
      之依據，鑑驗結果是否可採，仍應由法院斟酌取捨。本院依現存證據及經驗法
      則認告訴人戊○○確係遭被告詐騙四百萬元及金手鍊二條，已如前述，自難僅
      憑上開鑑定結果即推翻告訴人戊○○之指訴及證人己○○證言之可信度。
    (六)又被告雖否認持印有偽造之「法務部調查局」、「局長王榮洲」簽名章戳印文
      之紙條及「張志榮」名片向戊○○詐騙云云，且上開印文原本業經被告收回銷
      毀，然戊○○於被告交付原本後曾將上開印文加以影印留存，證人己○○於原
      審訊問時亦證稱：曾看過上開印文等語（見原審卷第一○四頁），此均有上開
      印文影本及張志榮名片正本在卷可憑，被告偽造公印文之行為堪以認定。
    (七)至證人丙○○於調查局訊問時證稱：「八十六年四月二十一日我父親丁○○來
      北監會客問我判決書去向，並告訴我戊○○曾打電話給他說有人要向他拿錢…
      …後來我請父親通知戊○○前來北監辦理會客以瞭解詳情」、「戊○○事後曾
      於八十六年六月十日及七月一日前來北監辦會客會我，其中六月十日時係由我
      父親丁○○陪同，七月一日時則是戊○○自己前來」、「第二次（七月一日）
      來會客，係因我寫信請他來……因我回想起戊○○前次向我提起有人持判決書
      前去找他拿錢，問我可能是何人……我便告訴戊○○乙○○的名字……」等語
      （見八十六年度偵字一九二０五偵查卷第七頁正反面），證人丁○○於本院九
      十一年七月十八日訊問時證稱：伊八十六年四月二十一日有去臺北監獄會客，
      問丙○○判決書的去向，伊當時有跟丙○○說戊○○被騙錢，後來伊帶戊○○
      到臺北監獄了解此事，戊○○有打電話給伊說好像是調查局的人騙他錢等語，
      然查，被告乙○○係於八十六年五月初，至土城看守所向劉志焜騙取丙○○案
      之判決書等情，業據證人劉志焜於調查局訊問時證述屬實，且被告亦不否認向
      證人劉志焜騙取丙○○案判決書用以詐騙告訴人戊○○等情，是證人丙○○、
      丁○○所證稱八十六年四月二十一日會客時談及判決書去向及戊○○遭騙等情
      是否確實，已有疑問。又證人丙○○於本院九十一年八月一日訊問時證稱：伊
      父親每月均會到監獄看伊，詳細日期伊不清楚，會客時有問伊判決書是否交給
      別人，伊忘記伊父親是否提起有人要向他要錢，後來戊○○有來臺北監獄會客
      ，抱怨他在伊的案子係屬第三人，為何被牽連，第一次來會客時問伊為何有人
      拿伊判決書要向他拿錢，並說他的錢被騙了，第二趟伊問戊○○情況發展為何
      ，結果他說的很模糊，伊並無法了解整個實況等語，且比對卷附臺灣臺北監獄
      丙○○會客資料（見八十六年度偵字一四七三七號偵查卷第一０六頁），證人
      丁○○除八十六年四月二十一日前往辦理會客外，另於同年四月十一日、五月
      二十七日、六月十日、六月二十三日前往辦理會客，而告訴人亦於同年六月十
      日、七月一日、七月二十九日三次前往會客，是證人丙○○、丁○○所述八十
      六年四月二十一日談及告訴人戊○○遭騙云云，應係時間錯置所致，不能以此
      而認定告訴人於八十六年四月二十一日前即遭詐騙，而認告訴人指訴其於同年
      六月七日遭被告詐騙一節不實，而採為對被告有利之認定。
    (八)至被告辯稱：伊於八十五年十至十一月間詐騙陳宏洋、王振聲等人金錢，經臺
      灣臺北地方法院於八十七年九月二十九日以八十七年度訴緝字第二○四號判決
      有期徒刑一年確定，該案與本案時間相近，係基於概括犯意為之，有連續犯之
      裁判上一罪關係，本案為該案既判力所及云云。惟查，被告另案被訴詐欺取財
      犯罪之犯罪時間為八十五年十月、十一月間，而本案被告犯罪時間為八十六年
    五、六月間，其二件犯罪事實之時間顯難謂為時間緊接。又被告於另案被訴詐
      欺犯罪（臺灣臺北地方法院八十七年度訴緝字第二○四號）於八十七年九月三
      日、同年月十八日於臺灣臺北地方法院審理時供稱：併辦部分（即本案詐欺告
      訴人戊○○部分）與邦一、興曜公司之詐欺案件無關，... 伊是經檢察官諭知
      交保後，需要用錢，才向戊○○詐欺五十萬元等語甚詳，有臺灣臺北地方法院
      八十七年度訴緝字第二○四號案件八十七年九月三日、同年月十八日訊問筆錄
      影本附卷（見八十七年度偵字第二一五一二號偵查卷第十七頁至第二十七頁）
      可稽，可見被告詐欺告訴人戊○○之行為，係另行起意而為，與前案並無概括
      犯意可言，參之，前案與本案被告詐欺取財行為手段互異等情，顯見二者間顯
      無連續犯之裁判上一罪關係，本案即非該案既判力所及。
    綜上，足見被告上開置辯，應為事後卸責之詞，不足採信，其犯行堪以認定。
三、被告先向劉志焜騙得丙○○之判決書後，偽造「法務部調查局」公印文及「局長
    王榮洲」簽名章戳印文於紙條上，再連同上開判決書出示予告訴人戊○○，使之
    陷於錯誤而交付財物，核其所為，係犯刑法第二百十七條第一項、第二百十八條
    第一項、第三百三十九條第一項之罪。其先後二次詐欺取財犯行，時間緊接，所
    犯係構成要件相同之罪名，應依連續犯規定以一罪論。被告以一行為同時偽造局
    長簽名章戳印文及調查局公印文，觸犯構成要件不同之罪名，為想像競合犯，應
    從一重論處。又被告所犯上開各罪間，有方法結果之牽連關係，應從一重之偽造
    公印文罪論處。又公訴人雖僅就被告向戊○○詐欺取財部分提起公訴，然檢察官
    就犯罪事實一部起訴者，其效力及於全部，本件被告對劉志焜施用詐術使之交付
    丙○○判決等資料之犯罪事實，與前揭論罪科刑之詐欺取財罪部分，有連續犯裁
    判上一罪關係，已如前述，本院自應一併加以裁判。又公訴人認被告偽造「局長
    王榮洲」簽名章加蓋於紙條上取信戊○○，係犯刑法第二百十六條行使第二百十
    七條第一項偽造私印章罪，然刑法第二百十六條係規定行使同法第二百十條至第
    二百十五條之文書罪，並無行使同法第二百十七條之罪名，且被告偽造印文於紙
    張上取信被告，該紙張因未表彰任何權利而非私文書，是被告僅犯刑法第二百十
    七條第一項偽造印文罪，本案並無扣押偽造之公印及簽名章，又查無積極證據足
    以證明被告有盜刻法務部調查局公印及偽刻「局長王榮洲」簽名章，且多次搜索
    亦無所獲，自難逕認被告有偽造上開印章犯行，應就印文之偽造論究。公訴人所
    引法條容有誤會，應予以更正。又被告於七十七年間因詐欺案件，於八十二年九
    月七日執行完畢，其於五年以內再犯本件有期徒刑以上之罪，為累犯，應依刑法
    第四十七條規定加重其本刑。又被告於六月七日雖與另一不詳姓名男子共同前往
    搭載戊○○，惟被告與戊○○晤談時均要求該男子迴避，且對戊○○施用詐術者
    係被告，並查無積極證據顯示該男子與被告有共同犯意聯絡及行為分擔，應認本
    件犯行係被告單獨為之而無共同正犯。
四、原審對被告論罪科刑固非無見，惟查：並無積極證據足以證明被告有偽造「法務
    部調查局」公印及偽造「局長王榮洲」簽名章，又乏實物扣案，印文之偽造縱使
    以章加蓋亦可呈現而得，但不能證明該公印及簽名章必係被告所偽造。原判決以
    偽造公印罪論罪，與卷證不符，自非正確。被告上訴意旨指只行騙五十萬元，其
    餘部分均否認，依本院查證所得不足採，上訴雖乏理由，然原判決既有可議，已
    無可維持，應予撤銷改判。審酌被告自七十年起即以不同手法屢犯詐欺犯行、其
    偽造公印文假冒調查局人員詐騙財物、犯後不知悔改猶卸詞否認、犯罪所得甚鉅
    且尚未賠償被害人損失等一切情狀，量處如主文第二項所示之刑以示懲儆。末查
    ，被告偽造之「法務部調查局」印文及「局長王榮洲」簽名章印文，有法務部調
    查局鑑定通知書附卷足稽，扣案者雖為影本，均應依刑法第二百十九條規定沒收
    之。
五、至公訴意旨認被告假冒調查局人員，出示偽造之「法務部調查局台北市調查處張
    志榮」名片，向戊○○施用詐術，係犯刑法第一百五十八條僭行公務員職權罪嫌
    、第一百五十九條冒用公務員服章官銜罪嫌、第二百二十條以第二百十條論之偽
    造私文書罪嫌云云。然查：
    (一)刑法第一百五十八條僭行公務員職權罪，所謂僭行職權，係指無此職權僭行越
      使者而言，若冒充公務員然其所為非公務員職權上應執行之業務，自不構成該
      罪；又同法第一百五十九條之冒用公務員官銜罪，須在多數人得共見共聞之狀
      態下公然冒用公務員官銜始足當之。本件被告雖向戊○○佯稱係調查局人員，
      然被告或以電話、或與戊○○二人私下晤談時始僭稱公務員，並未公然為之，
      又被告係向戊○○佯稱調查局有黃金要標售，此非調查局人員職權上應執行之
      業務，是被告縱有冒充公務員之行為，亦與刑法第一百五十八條及第一百五十
      九條之構成要件有間。
    (二)又在紙上或物品上之文字、符號，依習慣或特約足以為表示其用意之證明者，
      關於偽造文書之罪固應以文書論，然名片僅有表明其為何人之作用，並不足為
      法律上一定用意之證明，即不足以證明持名片者確為名片上所載姓名之本人，
      如持他人名片冒用他人名義行詐，僅能論以詐欺罪，其持他人名片之行為不過
      為便於行詐而已，不能併論以行使偽造私文書罪責，最高法院七十九年度台上
      字第一九四九號判決可資參照。本件被告雖偽造張志榮名片向戊○○詐騙，然
      名片本身既無法產生任何法律上之效力，揆諸前揭說明，自不構成偽造私文書
      或偽造準私文書罪。
    綜上，公訴人認被告涉有刑法第一百五十八條、第一百五十九條、第二百二十條
    之罪嫌容有誤會，惟公訴人認此部份犯行與本院前揭論罪科刑部分，有牽連犯之
    裁判上一罪關係，爰不另為無罪之諭知。
據上論斷，應依刑事訴訟法第三百六十九條第一項前段、第三百六十四條、第二百九
十九條第一項前段，刑法第二百十七條第一項、第二百十八條第一項、第二百十九條
、第三百三十九條第一項、第五十五條、第四十七條，罰金罰鍰提高標準條例第一條
前段，判決如主文。
本案經檢察官劉斐玲到庭執行職務。
中      華      民      國    九十一    年     十一     月      六      日
                              臺灣高等法院刑事第十五庭
                                  審判長法  官  房  阿  生
                                        法  官  蔡  光  治
                                        法  官  雷  元  結
右正本證明與原本無異。
如不服本判決應於收受送達後十日內向本院提出上訴書狀，其未敘述上訴之理由者並
得於提起上訴後十日內向本院補提理由書（均須按他造當事人之人數附繕本）。
                                        書記官  黃  德  煌
中      華      民      國    九十一    年     十一     月      八      日
附錄本案論罪科刑法條全文如下：
中華民國刑法第二百一十七條：
偽造印章、印文或署押，足以生損害於公眾或他人者，處三年以下有期徒刑。
盜用印章、印文或署押，足以生損害於公眾或他人者，亦同。
中華民國刑法第二百一十八條：
偽造公印或公印文者，處五年以下有期徒刑。
盜用公印或公印文足以生損害於公眾或他人者，亦同。
中華民國刑法第三百三十九條：
意圖為自己或第三人不法之所有，以詐術使人將本人或第三人之物交付者，處五年以
下有期徒刑、拘役或科或併科一千元以下罰金。
以前項方法得財產上不法之利益或使第三人得之者，亦同。
前二項之未遂犯罰之。
